臺灣高等法院臺南分院刑事判決
上　訴　人　臺灣臺南地方法院檢察署檢察官
被　　　告　甲○○
　　　　　　　　　　戶台南市○○區○○路27巷23號
選任辯護人　蘇新竹　律師
　　　　　　張清富　律師
上列上訴人因被告偽造文書案件，不服臺灣臺南地方法院九十二
年度訴字第二一一號中華民國九十二年十一月十九日第一審判決
（起訴案號：臺灣臺南地方法院檢察署九十一年度偵字第九五三
六號），提起上訴，判決後由最高法院第一次發回更審，本院判
決如下：
    主      文
原判決撤銷。
甲○○行使偽造私文書，足以生損害於他人，處有期徒刑陸月，
如易科罰金以佰元（即新台幣玖佰元）折算壹日。
如附表所示彰化商業銀行北台南分行之支票背面偽造之「吳東丰
」署押各壹枚，均沒收。
    事　　　實
一、甲○○係棋信企業有限公司（下稱棋信公司）之負責人，與
    憲驛有限公司（下稱憲驛公司，實際負責經營者係林台光）
    素有生意往來，雙方於民國（下同）九十年四月間因故終止
    合作關係而結算債務結果，棋信公司尚應給付憲驛公司新台
    幣（下同）一百三十五萬二千二百二十六元，甲○○竟基於
    行使偽造文書之犯意，於民國 (下同)九十年三、四月間某
    日，在其友人丙○○所交付如附表所示彰化商業銀行北台南
    分行之支票三紙背面偽造「吳東丰」之署押，足以生損害於
    「吳東丰」，復於同年五月間某日，持上開三紙支票前往台
    北市松山機場附近，行使交付與憲驛公司職員李永志，待李
    永志將上開三紙支票取回憲驛公司，林台光發現支票發票人
    非甲○○，亦非棋信公司，即寄回棋信公司要求甲○○背書
    並補足差額，嗣甲○○於上開三紙支票以其名義背書後，連
    同由棋信公司所簽發面額二十七萬四千元之支票一紙（已兌
    現）寄回憲驛公司，林台光遂如數收受。屆期提示均遭退票
    ，嗣於同年六月八日經林台光向銀行查詢得知上開三紙支票
    帳戶已遭拒絕往來，始查悉上情。
二、案經憲驛公司訴請臺灣基隆地方法院檢察署檢察官呈請臺灣
    高等法院檢察署檢察長令核轉臺灣台南地方法院檢察署檢察
    官偵查起訴。
    理      由
一、訊據被告甲○○矢口否認有何行使偽造文書之犯行，辯稱：
    伊沒有在支票背面偽造「吳東丰」之署押，伊不認識「吳東
    丰」，也沒有必要冒用「吳東丰」之名義署押，丙○○不可
    能說「吳東丰」三個字是伊所簽發，再系爭支票是丙○○交
    付伊，用以清償其對伊之債務，丙○○為推卸責任或怕麻煩
    ，亦有可能作不實之供述而指稱伊背書，不能以丙○○有瑕
    疵之供述，作為伊犯罪依據等語。經查：
  (一)上揭三紙支票係被告所交付予憲驛公司之事實，業據告訴人
    代理人林台光指述綦詳，又各該支票背面確有「吳東丰」三
    字背書，並有如附表所示之支票及退票理由單各三紙在卷可
    稽（見臺灣基隆地方法院檢察署偵字卷第八至十三頁、原審
    卷三八頁）。被告甲○○坦承於前揭時、地交付如附表所示
    之支票三紙及在後署名「甲○○」背書等語在卷（見原審卷
    第四八、六三頁）。
  (二)次查被告甲○○於91年10月4日偵查中已坦承：「（問：票
    如何取得？答）（吳東丰三個字是）我簽的。」、「（問：
    甲○○三個字是誰簽的？答）我。」、「（問：吳東豐三個
    字誰簽的？答）我（很小聲）。」、「（問：到底是那個峰
    ？答）豐富的豐。」（見臺灣台南地方法院檢察署偵查卷第
    十六頁反面及九十一年十月四日之訊問錄音帶，因錄音設備
    不良導致有些聲音很小聲）、「（問：上次開庭丙○○說是
    你簽『吳東丰』三個字，有無印象？答）我印象中她（指丙
    ○○）好像說我簽的，我就覺得奇怪，她怎麼講這樣子。」
    （見同上偵查卷第一八五頁反面及九十一年十月二十九日偵
    訊錄音帶），核與證人即被告女友丙○○所證：「吳東丰三
    個字，是甲○○簽的。」、「（問：吳東豐三個字誰簽的？
    答）沒有，不是我簽的，因為他（指甲○○）有問我那個人
    的名字，說他（指吳東豐）怎麼沒有簽，那我也不懂，我就
    跟他（指甲○○）講那個人的名字。」「（問：什麼？答）
    我跟他講那個客人的名字。」、「（問：客人簽的嗎？吳東
    豐是誰？答）我就跟他（指甲○○）講這個名字，我只知道
    這個名字。」、「（問：客人簽的嗎？答）甲○○簽的。」
    、「（問：簽什麼？答）簽吳東豐，那他就問我呀，說怎麼
    沒有背書，我就跟他講是客人給我的，那我想說，我又不用
    簽，反正如果真的怎樣，客人不要那個，我還會付。」、「
    （問：吳東豐的豐是哪個豐？沒有聲音，答）就是這個峰，
    山峰的峰（丙○○當庭寫的乙○○）」、「（問：這個怎麼
    不一樣？很小聲，提示本件支票後面之吳東豐背書答）沒有
    ，那個是他（指甲○○）寫的，我就跟他（指甲○○）講，
    我怎麼曉得。」、「（問：到底是那個峰？答）山峰的峰。
    」（見同上偵查卷第十六頁反面及九十一年十月四日偵訊錄
    音帶）。復經本院前審受命法官當庭勘驗偵查中之九十一年
    十月四日偵訊錄音帶內容檢察官問吳東豐三個字是不是你簽
    的，有人答「我」，再問是不是，丙○○就答如上訴書第一
    頁最後兩行所載的內容（兩造均稱其餘錄音帶不用再勘驗了
    ）及本院更一審法官於九十六年三月二十六日再勘驗錄音帶
    結果：一、檢察官問：吳東豐（丰）三個字是是誰簽？甲○
    ○答：我。二、檢察官問丙○○：吳東豐是客人簽的嗎？丙
    ○○答：是甲○○簽的。三、台南地檢署91年偵字第9536號
    詐欺一案91年10月4日偵訊筆錄沒有記錄「檢察官問：吳東
    豐（丰）三個字是是誰簽？甲○○答：我」等情，分別有本
    院前審九十三年二月五日、本院更一審九十六年三月二十六
    日勘驗筆錄可稽。被告甲○○所供與證人丙○○所證，尚屬
    相符。被告辯稱錄音帶中未有其承認之聲音云云，自屬推諉
    飾詞，不可採信。而丙○○已明確證述，吳東豐交付支票時
    未背書，並告知被告關於交付支票之「吳東丰」名字，被告
    遂偽造其署押背書，並無不合之處。至丙○○告知交付支票
    之人為乙○○，而被告背書為吳東丰，究係誤聽或故意為之
    ，非丙○○所能知悉之事。
  (三)又本院更一審於96年3月26日再播放勘驗台南地檢署91年偵
    字第9536號詐欺一案91年10月4日偵訊筆錄結果，確有台南
    地檢署檢察官92年12月5日上訴書所載錄音之內容，此並經
    被告及辯護人所不爭執，併此明（見本院更一審於96年4
    月18日審理筆錄)。
　(四)【支票背面「吳東丰」之字跡，與被告甲○○當庭書寫之筆
  　跡相同】：原審雖將被告於偵查中當庭所書寫「吳東丰」（
    見同上偵卷　第一八七頁）與支票背面所寫「吳東丰」三字
    ，分別送請內政部警政署刑事警察局及法務部調查局及本
  　院更一審亦送請內政部警政署刑事警察局鑑定結果，雖因記
    事本上類同筆跡較少，且支票背書上「吳東丰」簽名筆跡有
    做作之虞，或待鑑字跡特徵不顯，而無法鑑定，分別有內政
    部警政署刑事警察局九十二年三月十二日局收0000000000號
    、九十六三月二十一日刑鑑字第0960038505號及法務部調查
    局九十二年八月六日調科貳字第○九二○○二六一四三○號
    函各一紙可按（見原審卷第三四、三六頁及本院更一審卷）
    。然經肉眼比對被告於偵查中當庭所書寫「吳東丰」之筆跡
    與支票背面所寫「吳東丰」之筆跡，其運筆方法及字體樣式
    ，均相類似，有該筆跡及支票可資比對，足證支票背面「吳
    東丰」之三個字確係被告甲○○所簽無誤。
　(五)【證人丙○○於原審及本院審理中為了替被告甲○○脫罪，
  　有偽證之嫌】：證人丙○○嗣於九十一年十月十八日檢察官
　　複訊時，雖改稱：上次開庭因為宿醉，根本不知道檢察官在
  　問什麼，「吳東豐」三字非被告所簽署及於原審及本院審理
    中亦到庭證述對被告甲○○有利之證詞謂支票上「吳東丰」
    三個字係客人交給伊時就有了等語及被告亦於九十一年十月
    二十九日檢察官再次訊問時辯稱：「（問：為何上次開庭時
    ，你說是你簽？）我可能聽錯了」云云，惟經查前述偵訊錄
    音帶內容，檢察官於九十一年十月四日之訊問清楚，證人丙
    ○○亦明確證述，尚無誤聽之虞，此有偵訊錄音帶一捲附卷
    可按。證人丙○○事後翻異，顯係迴護之詞，與被告甲○○
    所辯為事後卸責之詞，均無足採。
　(六)綜右所述，被告之自白核與事實相符，堪以憑採。事實已臻
  　明確，本件三紙支票背面之「吳東丰」署押背書確係被告甲
    ○○所為，其犯行洵堪認定。至丙○○供稱已無法找到「吳
    東丰 (峰)」（見原審卷第十八頁），無從訊問，亦難為被
    告甲○○有利之認定。
二、查被告在支票背面偽造「吳東丰」之署押，以為背書，其偽
    造支票背書，在票據法上係表示對支票負擔保責任之意思，
    為法律規定之文書，並非依習慣表示一定用意之證明，而其
    此項行為，足以生損害於他人。核被告所為，係犯刑法第二
    百十條、第二百十六條之行使偽造私文書罪。其偽造署押之
    行為，係偽造私文書犯行之部分行為，偽造私文書之低度行
    為，為行使偽造私文書之高度行為所吸收，均不另論罪。被
    告同時在三張支票上偽造「吳東丰」之署押背書後持以行使
    ，既僅侵害「吳東丰」一人之法益，應祇成立單純一罪。原
    審疏未詳究，遽就此部分為被告無罪之判決，自有未洽，檢
    察官執此上訴指摘原判決不當，為有理由，應由本院將原判
    決予以撤銷改判。爰審酌被告之素行、犯罪動機、目的、方
    法、所生危害及犯罪後態度等一切情狀，量處有期徒刑六月
    ，併諭知易科罰金之折算標準，以資懲儆。系爭三紙支票背
    面偽造之「吳東丰」之署押，均依法宣告沒收。
三、【刑法修正後易科罰金新舊法比較】按行為後法律有變更者
    ，適用行為時之法律。但行為後之法律有利於行為人者，適
    用最有利於行為人之法律，刑法第2條第1項定有明文。被告
    於犯罪時之刑法第41條第1項前段規定：「犯最重本刑為5年
    以下有期徒刑以下之刑之罪，而受六個月以下有期徒刑或拘
    役之宣告，因身體、教育、職業、家庭之關係或其他正當事
    由，執行顯有困難者，得以1元以上3元以下折算一日，易科
    罰金。」又被告行為時之易科罰金折算標準，修正前罰金罰
    鍰提高標準條例第2條前段（現已刪除）規定，就其原定數
    額提高為100倍折算1日，則本件受刑人行為時之易科罰金折
    算標準，應以銀元300元折算1日，經折算為新臺幣後，應以
    新臺幣900元折算為1日。惟95年7月1日修正公布施行之刑法
    第41條第1項前段則規定：「犯最重本刑為五年以下有期徒
    刑以下之刑之罪，而受六個月以下有期徒刑或拘役之宣告者
    ，得以新臺幣一千元、二千元或三千元折算一日，易科罰金
    。」比較修正前後之易科罰金折算標準，以95年7月1日修正
    公布施行前之規定，較有利於受刑人，則應依刑法第2條第1
    項前段，適用修正前刑法第41條第1項前段規定，定其折算
    標準。
四、告訴意旨另以：被告甲○○明知上開三紙支票係無法兌現之
    客票，竟仍基於為自己不法所有之意圖，於前揭時、地交付
    上開支票，使告訴人代理人林台光陷於錯誤而予以收受，致
    告訴人憲驛公司受有不獲清償之損害，因認被告另涉犯刑法
    第三百三十九條第二項詐欺得利罪嫌。訊據被告甲○○堅詞
    否認有何詐欺之犯行，辯稱：伊沒有詐欺之意思，若存心要
    詐欺，當初全用不會兌現之客票即可等語。經查：
  (一)本件棋信公司積欠告訴人憲驛公司一百三十五萬二千二百二
    十六元，經被告共交付客票七紙及棋信公司之支票一紙與告
    訴人代理人林台光以為清償，其中客票四紙及公司票均有兌
    現，有被告提出之明細表及結算單各一紙附卷可稽，雖如附
    表所示之三紙客票不獲兌現，然被告皆有應告訴人代理人所
    要求於該三紙支票上背書，以示負責，尚難因該三紙支票事
    後不獲兌現，遽認被告主觀上有詐欺之意思。
  (二)況本件告訴人亦已依法提出給付票款訴訟，業經檢察官調取
    臺灣臺南地方法院九十年度南簡字第一五五一號、九十年度
    新簡字第七０一號卷核閱屬實，尚難謂告訴人有何利益之損
    失及被告有何財產不法利益之取得。
  (三)是被告之所為顯與刑法第三百三十九條第二項詐欺得利罪之
    構成要件有別，應無成立該罪責之餘地。然此部分因與前揭
    有罪部分具有方法結果之牽連關係，屬於裁判上一罪，爰不
    另為無罪之諭知。
據上論斷，應依刑事訴訟法第三百六十九條第一項前段、第三百
六十四條、第二百九十九條第一項前段，刑法第二條第一項、第
二百十條、第二百十六條、第二百十九條、第四十一條第一項前
段，罰金罰鍰提高標準條例第二條（刪除前），判決如主文。
本案經檢察官李傳來到庭執行職務。
中　　華　　民　  國　　96　　年　  4　　 月　  25　  日
                  刑事第五庭　審判長法　官  楊明章
                                    法　官  戴勝利
                                    法　官  顏基典
以上正本證明與原本無異。
如不服本判決，應於收受本判決後十日內向本院提出上訴書狀。
其未敘述上訴理由者並得於提起上訴後十日內向本院補提理由書
狀（均須按他造當事人之人數附繕本）「切勿逕送上級法院」。
　　　　　　　　　　　　　　　　　　書記官  呂嘉文
中　　華　　民　　國　　96　　年　　4 　　月　　25　　日
【附錄】本判決論罪科刑法條：
刑法第二百十六條：
行使第二百十條至第二百十五條之文書者，依偽造、變造文書或
登載不實事項或使登載不實事項之規定處斷。
附表：
┌───┬────┬────────┬───────┬─────────┐
│編號  │發票人  │支票號碼        │發票日        │票面金額（新台幣）│
│      │        │                │              │                  │
├───┼────┼────────┼───────┼─────────┤
│一    │周少寶即│ＰＧ４６６７３２│九十年八月十日│三十七萬八千六百七│
│      │益翊商行│４              │              │十五元            │
│      │        │                │              │                  │
├───┼────┼────────┼───────┼─────────┤
│二    │周少寶即│ＰＧ４６６７３２│九十年八月二十│三十一萬四千五百元│
│      │益翊商行│０              │日            │                  │
│      │        │                │              │                  │
├───┼────┼────────┼───────┼─────────┤
│三    │周少寶即│ＰＧ４６６７３１│九十年八月三十│二十六萬三千二百元│
│      │益翊商行│６              │一日          │                  │
│      │        │                │              │                  │
└───┴────┴────────┴───────┴─────────┘
